臺灣高等法院刑事裁定
110年度毒抗字第884號
抗  告  人
即  被  告  詹智祥


                   (現於法務部○○○○○○○○附設勒戒處所執行中
                   )
上列抗告人因聲請施以強制戒治案件，不服臺灣桃園地方法院11
0年度毒聲字第891號，中華民國110年4月29日裁定（聲請案號：
臺灣桃園地方檢察署109年度毒偵字第6135、6378號），提起抗
告，本院裁定如下：
    主  文
抗告駁回。
    理  由
一、原裁定意旨略以：抗告人即被告（下稱被告）甲○○前於民國
    93年間，因施用毒品案件入勒戒處所觀察、勒戒，於93年1
    月9日執行完畢出所，嗣於109年7月間，又因施用第一級、
    第二級毒品，由原審法院以109年度毒聲字第562號裁定送勒
    戒處所觀察、勒戒；執行中經法務部○○○○○○○○附設勒戒處所
    依110年3月26日修正實施之「有無繼續施用毒品傾向評估標
    準紀錄表」、「有無繼續施用毒品傾向評估標準評分說明手
    冊」評估後，其靜態因子得分為65分，動態因子得分為3分
    ，因認被告有繼續施用毒品之傾向等情，有上開裁定書、本
    院被告前案紀錄表、法務部○○○○○○○○110年4月19日新戒所衛
    字第11007008710號函暨所附有無繼續施用毒品傾向證明書
    及有無繼續施用毒品傾向評估標準紀錄表在卷可稽，被告既
    有繼續施用毒品之傾向，檢察官聲請裁定令被告入戒治處所
    強制戒治，核無不合，爰依毒品危害防制條例第20條第2項
    之規定裁定被告令入戒治處所強制戒治，其期間為6個月以
    上，至無繼續強制戒治之必要為止，但最長不得逾1年等語
    。　　
二、抗告意旨略以：首次毒品犯罪年齡為20歲以下及使用年數超
    過1年實屬同一行為；再毒品前科與其他犯罪紀錄均屬已執
    行完畢之犯行，卻重覆為計分標準，另使用第一、二級毒品
    種類與使用方式亦為同一行為，卻分別計分，均與一罪不二
    罰原則抵觸，有違大法官釋字第775號及最高法院109年度台
    上大字第3826號裁定意旨，爰請求撤銷原裁定，讓被告早日
    返回社會等語。
三、按毒品危害防制條例於109年1月15日由總統公布，並於公布
    後6個月即109年7月15日施行，且同條例第35條之1第1款並
    規定，施行前犯第10條之罪之案件，於修正施行後「偵查中
    之案件，由檢察官依修正後規定處理。」又觀察、勒戒後，
    檢察官或少年法院（地方法院少年法庭）依據勒戒處所之陳
    報，認受觀察、勒戒人有繼續施用毒品傾向者，檢察官應聲
    請法院裁定或由少年法院（地方法院少年法庭）裁定令入戒
    治處所強制戒治，其期間為6個月以上，至無繼續強制戒治
    之必要為止，但最長不得逾1年。依前項規定為觀察、勒戒
    或強制戒治執行完畢釋放後，3年後再犯第10條之罪者，適
    用前2項之規定，毒品危害防制條例第20條第2項、第3項定
    有明文。次按有無繼續施用毒品傾向之評估標準，並非完全
    以受勒戒人勒戒後之結果為準，勒戒前之各種情況，仍應作
    為評估之依據。依勒戒處所評分說明手冊規定，係以前科紀
    錄與行為表現、臨床評估、社會穩定度，三項合併計算分數
    ，每一大項皆有靜態因子與動態因子。而關於有無繼續施用
    毒品傾向之評估標準，法務部因應毒品危害防制條例之修正
    及109年11月18日最高法院刑事大法庭109年度台上大字第38
    26號裁定意旨，業於110年3月26日以法矯字第11006001760
    號函修正頒布「有無繼續施用毒品傾向評估標準紀錄表」、
    「有無繼續施用毒品傾向評估標準評分說明手冊」，上開評
    分說明手冊載明判定之原則：「受觀察勒戒人入所後，經過
    2週時間的觀察、勒戒，由處所及醫療人員依據其各項紀錄
    、資料及觀察勒戒期間之行為表現，加以評分。在勒戒人入
    所4至6週後，可再做一次評估以做必要之評分修正。每一大
    項皆有靜態因子與動態因子。先以靜態因子分數評分，靜態
    因子分數總分在60分（含）以上為『有繼續施用毒品傾向』；
    60分以下，與動態因子分數相加，如果總分在60分（含）以
    上，為『有繼續施用毒品傾向』」，又評估標準紀錄表及說明
    手冊中「前科紀錄與行為表現」之第1題及第3題之計分方式
    修正如下（餘無修正）：㈠第1項「毒品犯罪相關司法紀錄」
    ：計分方式修正為每筆（次）5分，總分上限為10分；㈡第3
    項「其他犯罪相關紀錄」：計分方式修正為每筆（次）2分
    ，總分上限為10分。是被告有無「繼續施用毒品傾向」，係
    依具體個案之臨床實務及相關事證等情綜合判定，有其相當
    之專業依據及標準，且涉及專門醫學，又衡酌強制戒治之目
    的，係為協助施用毒品者戒斷毒品之心癮及身癮所為之一種
    保安處分類型，而該評估標準係將與判斷有無繼續施用傾向
    之相關因素加以列舉及量化，適用於每一位受觀察、勒戒處
    分之人，具一致性、普遍性、客觀性，以利執法者判定受勒
    戒人有無繼續施用毒品傾向，倘其評估由形式上觀察，無擅
    斷或濫權等明顯不當情事，法院應予尊重。
四、經查：
　㈠被告因分別於109年7月30日某時、109年8月21日下午2、3時
    許各施用第一級毒品海洛因1次；又先後於109年8月5日下午
    1時48分許、109年8月21日晚間11時40許為警採尿時起回溯1
    20小時內之某時，各施用第二級毒品甲基安非他命1次，而
    犯施用第一級、第二級毒品犯行，經原審法院109年度毒聲
    字第562號裁定令入勒戒處所觀察、勒戒，於執行觀察、勒
    戒期間，經法務部○○○○○○○○附設勒戒處所之醫師依法務部上
    開110年3月26日修正之評估標準評分為：⑴前科紀錄與行為
    表現部分合計為30分（毒品犯罪相關司法紀錄「9筆」，上
    限10分、首次毒品犯罪年齡為「20歲以下」計10分、其他犯
    罪相關紀錄「7筆」，上限10分、入所時尿液毒品檢驗為「
    無藥物反應」計0分，上開靜態因子合計為30分，所內行為
    表現之動態因子評定為0分）；⑵臨床評估部分合計為33分（
    「有」多重毒品濫用，為海洛因、安非他命，計10分、「無
    」合法物質濫用，計0分、使用方式為「有注射使用」計10
    分、使用年數為「超過1年」計10分，上開靜態因子合計為3
    0分；精神疾病共病（含反社會人格）為「無」計0分、臨床
    綜合評估（含病識感、動機、態度、就醫意願）評定為「輕
    度」計3分，上開動態因子合計為3分）；⑶社會穩定度部分
    上限為5分（工作為「全職工作」廚師，計0分、家人藥物濫
    用為「有」計5分，上開靜態因子合計為5分；入所後家人是
    否訪視為「有」計0分、出所後是否與家人同住則為「是」
    計0分，上開動態因子合計為0分）。以上⑴至⑶部分之總分合
    計為68分（靜態因子共計65分，動態因子共計3分），經依
    新修正之評估標準評定為「有繼續施用毒品傾向」等情，有
    法務部○○○○○○○○附設勒戒所110年4月19日新戒所衛字第1100
    7008710號函暨所附有無繼續施用毒品傾向證明書、有無繼
    續施用毒品傾向評估標準紀錄表附卷可憑（附毒偵字第6135
    號影卷）。是新修正之「有無繼續施用毒品傾向評估標準」
    既係法務部邀集專家學者暨相關機關研商後修正完竣，以因
    應本次毒品危害防制條例之修法意旨，且為一般受觀察勒戒
    處分人均一體適用。而且依照評分說明手冊載明判定之原則
    ，上述評估係該所相關專業知識經驗人士，於被告受觀察、
    勒戒期間，依其本職學識評估被告之前科紀錄與行為表現、
    臨床評估、社會穩定度等因子所為之綜合判斷，經科學驗證
    所得之結論，足徵上開證明書及評估標準紀錄表，係綜合個
    案之臨床實務及具體事證為評分，以判定被告有繼續施用毒
    品傾向，自形式上觀察，並無擅斷或濫權等明顯不當之情事
    ，自得資為判斷被告有無繼續施用毒品傾向之證明，本院就
    此專業判斷即應予以尊重。是自上開評定之評分結果觀之，
    被告確有繼續施用毒品之傾向，而達應施以強制戒治之標準
    ，自有依法再施以強制戒治以降低其再次施用毒品之危險性
    之必要。
　㈡又於司法實務或醫學臨床上，具有毒品前科紀錄者，或因長
    期有機會接觸毒品，或因欲藉由毒品作用暫時隔絕現實環境
    ，其反覆性、繼續性地再犯施用毒品犯行之機率，確實較沒
    有毒品前科者高，因此上開評估標準方會將勒戒人之前科紀
    錄列入重要之評分項目，且於評分說明手冊明訂：所謂毒品
    犯罪相關司法紀錄，不論其為吸食施打、運輸、販賣、持有
    毒品或其他罪名，凡觸犯毒品危害防制條例、原肅清煙毒條
    例、原麻醉藥品管理條例或管制藥品管理條例相關刑罰規定
    者均屬之，觀察勒戒、強制戒治及緩起訴後不起訴的紀錄也
    列入毒品相關犯罪紀錄項目範圍（該評分說明手冊參照）。
    參以被告前有多項搶奪、竊盜犯行及有多次施用毒品之前案
    紀錄，被告反覆施用毒品的前科紀錄及其他犯罪相關紀錄，
    恰符合上開經驗法則，可見上開評估標準將受勒戒人的前科
    紀錄做為重要評估依據，及前開重新評定結果並以修正後之
    「有無繼續施用毒品傾向評估標準」規定之上限標準列計其
    得分，均無違法不當之處。再強制戒治本係為協助施用毒品
    者戒斷毒品之心癮及身癮所為之一種保安處分，被告本案於
    短期間內多次為警查獲施用毒品犯行，仍未使其有所警惕決
    意遠離毒品，益見被告需藉由強制戒治之保安處分協助戒斷
    其毒品之心癮與身癮。
　㈢被告自92年間（即19歲）起迄今陸續有多次施用毒品前科，
    且於本案109年7月30日至8月21日之近23天內，即先後有4次
    施用毒品行為，並經檢察官以109年度毒偵字第6135號，以
    被告施用第一級、第二級毒品為由，向原審法院聲請將被告
    送勒戒處所觀察、勒戒，且施用第一級毒品2次之犯行確均
    以注射方式為之，是被告入法務部○○○○○○○○附設勒戒處所執
    行觀察、勒戒，迄至110年4月8日評估「有無繼續施用毒品
    傾向」時，經評估人員評估，於「前科紀錄與行為表現」評
    分項目之「首次毒品犯罪年齡」為「20歲以下（10分）」；
    於「臨床評估」評分項目之「多重毒品濫用」，勾選「有，
    海洛因、安非他命（10分）」、「使用方式」勾選為「有注
    射使用（10分）」、使用年數勾選「超過1年（10分)」、臨
    床綜合評估（含病識感、動機、態度、就醫意願）評定為「
    輕度（3分）」等情，亦與客觀事證相符，並無違誤之處，
    抗告意旨陳稱上開評分項目有違一罪不二罰原則及相關實務
    見解云云，顯有誤會。 
五、綜上所述，原審以檢察官聲請意旨並無不合，依毒品危害防
    制條例第20條第2項後段、第3項之規定，裁定被告令入戒治
    處所施以強制戒治，其期間為6個月以上，至無繼續強制戒
    治之必要為止，但最長不得逾1年，經核並無不合。抗告意
    旨徒以前詞指摘原裁定不當，請求撤銷原裁定，為無理由，
    應予駁回。
據上論斷，應依刑事訴訟法第412條，裁定如主文。
中　　華　　民　　國　　110 　年　　6 　　月　　7 　　日
                  刑事第一庭    審判長法　官  李釱任  
                                      法　官  呂煜仁
                                      法　官  林庚棟
以上正本證明與原本無異。
不得再抗告。
                                      書記官  陳漢朝
中　　華　　民　　國　　110 　年　　6 　　月　　7 　　日